【裁判字號】    98,聲判,116
【裁判日期】    980722
【裁判案由】    聲請交付審判
【裁判全文】
臺灣臺北地方法院刑事裁定             98年度聲判字第116號
聲  請  人  乙○○
即告 訴 人
代  理  人  黃景安律師
被      告  丙○○
                      號7樓
            戊○○
            甲○○
            丁○○
上列聲請人因被告等涉犯妨害名譽等案件，不服臺灣高等法院檢
察署檢察長中華民國98年6 月11日，98年度上聲議字第3633號駁
回聲請再議之處分（原不起訴處分案號：臺灣臺北地方法院檢察
署97年度偵字第16824 號、98年度偵字第7540號），聲請交付審
判，本院裁定如下：
    主  文
聲請駁回。
    理  由
一、按告訴人不服上級法院檢察署檢察長或檢察總長認再議為無
    理由而駁回之處分者，得於接受處分書後10日內委任律師提
    出理由狀，向該管第一審法院聲請交付審判；法院認為交付
    審判之聲請不合法或無理由者，應駁回之，刑事訴訟法第25
    8 條之1 、第258 條之3 第2 項前段分別定有明文。
二、本件聲請人以被告丙○○、邵黎明、甲○○及丁○○四人涉
    犯妨害名譽案件，向臺灣臺北地方法院檢察署檢察官提出告
    訴，經該檢察署檢察官於98年4月24日以97年度偵字第16824
    號、98年度偵字第7540號為不起訴處分後，聲請人不服聲請
    再議，亦經臺灣高等法院檢察署檢察長以再議為無理由，而
    於98年6 月11日以98年度上聲議字第3633號處分書駁回再議
    ，聲請人於98年6 月18日收受處分書，於同年月26日委由代
    理人黃景安律師向本院聲請交付審判，並未逾越法定期間等
    情，業經本院調閱上開案件卷宗核閱無訛，並有前述不起訴
    處分書、駁回再議處分書、送達證書、委任狀及聲請狀上之
    收文章戳各一份附卷可查，是本件聲請交付審判程式合於首
    揭法條規定，先予敘明。
三、聲請人原告訴意旨略以：被告丙○○、邵黎明、甲○○及丁○○等四人分別係臺北市○○區○○路261 之1 號1 樓永春
    大樓管理委員會（下稱永春大樓管委會）之總幹事、主任委
    員、監察委員及委員，告訴人乙○○則為該社區位於臺北市
    ○○路240 號8 樓之住戶。詎被告丙○○等四人竟以下列行
    為妨害告訴人乙○○之名譽：
  (一)被告丙○○、邵黎明共同基於意圖散布於眾及偽造文書之犯
    意聯絡，先於民國97年5 月14日晚上8 時許，在永春大樓管
    委會第1 屆第10次委員會上，由被告丙○○以「案由：240
    號8樓 無照經營卡拉OK，管委會屢次住戶反應，通報警察制
    止無效。5 月11日該住戶強行帶客進社區消費，並拒絕登記
    ，出惡言辱罵陳阿美並作勢舉拳欲毆人，社區違規，惡人姿
    態，無法管理。說明：擬以社區不受歡迎人士，提區分所有
    權人會議逐出社區。請示裁決。」等妨害告訴人名譽之不實
    內容在會中提案，而被告邵黎明身為主委，竟未經查證，即
    依被告丙○○之提案照案通過，並將載有「240 號8 樓乙○○，社區多年痛處，住戶惡夢，提案區分所有權人會議，以
    社區不受歡迎人物，逐出社區。」等不實決議之會議紀錄，
    公告並發送予永春大樓全體住戶。又被告丙○○、邵黎明復
    承前犯意，於97年5 月30日20時許，在永春大樓第1 屆區分
    所有權人會議上，以「社區惡人乙○○，無照經營卡拉OK，
    擾鄰勸導無效，不斷惡言、傷人，委員會通過該員逐出社區
    。」等語誹謗告訴人，並將此不實會議紀錄發送予永春大樓
    全體住戶，足以生損害於告訴人。
  (二)被告丙○○、邵黎明、甲○○、丁○○等四人均明知永春大
    樓管委會於97年7 月4 日召開之第1 屆第2 次區分所有權人
    會議，在討論第10項提案：「240 、256 號8 樓住戶乙○○
    ，有衛生、噪音，造成危害公共安全之行為，勸導無效，依
    公寓大廈管理條例，有以上之行為，可經大會通過，將之逐
    出社區，限時3 個月搬出，否則可將之拍賣< 委員會提案將
    之逐出社區> 。」之際，並未經由實際與會人員全數通過，
    竟共同基於意圖散布於眾及偽造文書之犯意聯絡，在該次會
    議紀錄上虛偽記載「決議：全數通過。希望對方撤銷對主委
    及總幹事妨害名譽告訴，讓其有機會改善，我們希望對方有
    善意回應。區分所有權人大會決議，提送法院處理。」等不
    實事項，復將此不實之會議紀錄張貼於社區公佈欄上予以公
    告，足以生損害於告訴人。嗣告訴人於97年7 月29日接獲鄰
    居之通知，始悉上情。因認被告4人均涉有刑法第310 條第1
    、2 項之加重誹謗罪嫌及第210 條之偽造私文書罪嫌等語。
五、聲請人聲請交付審判，其理由無非係以：
  (一)聲請人若確有被告丙○○所指「無照經營卡拉OK」、「酒客
    擾民」、「屋前置放大型鐵櫃、冷氣主機佔據消防通道」、
    「妨害衛生」等之事實，以及辱罵陳阿美並與陳阿美發生口
    角之事實，則屬違反法令及社區規約之情事，依公寓大廈管
    理條例第22條第1 項規定，由管理負責人或管理委員會促請
    其改善，3 個月內未改善者，管理負責人或管理委員會得依
    區分所有權人會議決議訴請法院強制其遷徙。惟聲請人從未
    接獲管理負責人或管理委員會通知聲請人改善，足證聲請人
    並無被告丙○○於管理委員會區分所有權人會議所提前開事
    實，其顯係由被告丙○○所捏造，欺瞞管理委員會及區分所
    有權人，作成決議，並將決議貼於公告，以達誹謗聲請人。
  (二)聲請人係居住於256 號8 樓，聲請人居住自遷入至97年5 月
    底遷出止計居住20餘年，該房屋從未裝潢，屋內放存聲請人
    所有物品有如倉庫，並無空間可供開設卡拉OK供任何人唱歌
    喝酒，不可能有任何噪音擾民，或喝酒擾民事實，更無所謂
    之大型鐵櫃及冷氣主機放置於屋前走廊之事實，若聲請人無
    照開設卡拉OK，第一位被擾者，應為254 號8 樓住戶何碧玉
    ，惟何碧玉卻出具證明書證明聲請人房屋並無前開所述等情
    ，且有臺北市建築管理處李秋林答覆張茂楠議員之內容載明
    於96年11月13日派員勘查，其室內面積43.38 平方公尺，現
    場僅有一台電視及麥克風等一般住宅之簡易家庭影音設備，
    未有疑似視聽歌唱業經營態樣及裝修或明顯市招，已拍照存
    證，並無違反建築法令規定等語，再參以被告丙○○提出之
    住戶反應事項簿冊多記載有住戶反應240 號唱卡拉OK等紀錄
    ，並無提到聲請人之256 號8 樓有無照經營卡拉OK或酒客擾
    民等紀錄，是被告丙○○於管理委員會或區分所有權人會議
    提案指聲請人無照經營卡拉OK等情均屬捏造之事實，用以透
    過管理委員會或區分所有權人會議之決議，將決議公布，以
    達其誹謗聲請人之目的至明。
  (三)社區住戶陳阿美於偵查中證稱與謝寶琴於97年5 月11日發生
    肢體爭執之事實向被告丙○○報告，央請管委會出面調解，
    陳阿美向被告丙○○之報告並無提及聲請人辱罵陳阿美之情
    事，被告丙○○竟歪曲事實於管委會指聲請人辱罵陳阿美，
    使不知情之管委會做成會議紀錄，然後貼於公告欄，損害聲
    請人名譽，被告丙○○、邵黎明主觀上顯有誹謗之故意甚明
    ，且有涉及偽造文書之情事。
  (四)臺北市環境保護局於96年10月29日上午9 時30分前往256 號
    8 樓稽查後，依廢棄物清理法第27條規定，命聲請人接獲該
    通知2 日內，清除整修裝潢後之建築物廢棄物。又臺北市政
    府警察局信義分局於96年11月1 日進行訪查、勸導，現場負
    責人表示願配合改善，另有關屋前大型鐵櫃、冷氣機阻礙消
    防通道，經現場查訪已撤除等語，聲請人認上開二單位之稽
    查結果所載，均非事實：臺北市環境保護局前來稽查，指
    25 6號8 樓門前有整修裝潢後之建築物廢棄物，惟被告丙○○所檢舉者為256 號8 樓門前有大型鐵櫃冷氣主機，該局是
    否有前來256 號8 樓實令聲請人懷疑，且96年10月29日9 時
    30分聲請人並未見任何人前來256 號8 樓，而臺北市建築管
    理處之照片顯示屋內並無裝潢之事實，足證臺北市環境保護
    局之通知所載並非事實。臺北市政府警察局信義分局於96
    年11月1 日並未前來256 號8 樓，若確有前來256 號8 樓，
    則可瞭解屋內並無卡拉OK之設施，則不可能有所謂負責人表
    示願意配合改善之情事。
  (五)聲請人因不堪被告丙○○、邵黎明捏造事實指聲請人無照經
    營卡拉OK擾人，而隨時向管區五分埔派出所報案，由管區警
    員前來關切，以致聲請人之生活受到鉅大干擾，而於97年5
    月底自256 號8 樓遷出至臺北市○○○路36號7 樓之33居住
    ，被告丙○○、邵黎明明知聲請人已遷出，竟於同年7 月4
    日第1 屆第2 次區分所有權人會議，提案以聲請人有衛生噪
    音之問題，指聲請人為社區惡人，應予逐出社區之不實指控
    以騙區分所有權人之決議，經查聲請人已於97年5 月底遷出
    社區，何來衛生及噪音問題，而於區分所有權人會議擔任點
    票及紀錄之丁○○、甲○○明知決議並未通過，而偽造全數
    通過之決議，顯觸犯共同誹謗及偽造文書之犯行等語。
六、按刑事訴訟法第258 條之1 規定告訴人得向法院聲請交付審
    判，係對於「檢察官不起訴或緩起訴裁量權」制衡之一種外
    部監督機制，法院僅就檢察官所為不起訴或緩起訴之處分是
    否正確加以審查，以防止檢察機關濫權。依此立法精神，同
    法第258 條之3 第3 項規定法院審查聲請交付審判案件時「
    得為必要之調查」，其調查證據之範圍，自應以偵查中曾顯
    現之證據為限。而依同法第260 條對於「不起訴處分已確定
    或緩起訴處分期滿未經撤銷者得再行起訴」規定之立法理由
    說明，該條所謂不起訴處分已確定者，包括「聲請法院交付
    審判復經駁回者」之情形在內。故前述「得為必要之調查」
    ，其調查證據範圍，即應以偵查中曾顯現之證據為限，不得
    就告訴人新提出之證據再為調查，亦不得蒐集偵查卷以外之
    證據。如不然，將與刑事訴訟法第260 條之再行起訴規定混
    淆不清，亦將使法院兼任檢察官之角色，而有回復「糾問制
    度」之虞。又法院為交付審判之裁定時，視為案件已提起公
    訴，案件即進入審判程序，顯見法院裁定交付審判之前提，
    必須偵查卷內所存之證據，已符合刑事訴訟法第251 條第1
    項所規定檢察官應提起公訴之「足認被告有犯罪嫌疑」情形
    ，亦即該案件已經跨越起訴門檻，始應為交付審判之裁定。
    倘該案件須另行蒐證偵查，始能判斷應否交付審判者，因交
    付審判之審查制度，並無如同再議制度得為發回原檢察官續
    行偵查之設計，法院即應依同法第258 條之3 第2 項前段規
    定，以聲請無理由裁定駁回。
七、再按犯罪事實應依證據認定之，無證據不得認定犯罪事實，
    刑事訴訟法第154 條第2 項定有明文。告訴人之告訴，係以
    使被告受刑事訴追為目的，是其陳述是否與真實相符，仍應
    調查其他證據以資審認。又認定不利於被告之事實，須依積
    極證據，苟積極證據不足為不利於被告事實之認定時，即應
    為有利於被告之認定，更不必有何有利之證據，此有最高法
    院52年度台上第1300號、30年上字第816 號判例可資參照。
    又刑法誹謗罪之成立，除行為人在客觀上有指摘或傳述足以
    毀損他人名譽之事實外，尚須主觀上有毀損他人名譽之故意
    ，方具構成要件該當性，而行為人是否具有主觀構成要件之
    故意，尚須依當時具體情況客觀判斷之。而證據法則上，倘
    無證據足證行為人係出於惡意所為，即應推定其係以善意為
    之，此即所謂「真正惡意原則」之主要意涵。準此，行為人
    是否確有誹謗之事實，端視其是否有誹謗之故意及所描述是
    否屬實而定。倘無證據證明行為人有誹謗之故意，或有相當
    證據足徵行為人所述屬實或有相當理由確信所述屬實，而難
    謂其有真正惡意，除有具體反證外，自應推定係出於善意為
    之。再者，我國司法院大法官會議釋字第509 號解釋文亦已
    明確揭櫫：「言論自由為人民之基本權利，憲法第11條定有
    明文，國家應給予最大限度之維護，俾其實現自我、溝通意
    見追求真理及監督各種政治或社會活動之功能得以發揮。惟
    為兼顧對個人名譽、隱私及公共利益之保護，法律尚非不得
    對言論自由依其傳播方式為合理之限制。刑法第310 條第1
    項及第2 項誹謗罪即係保護個人法益而設，為防止妨礙他人
    之自由權利所必要，符合憲法第23條規定之意旨。至刑法同
    條第3 項前段以對誹謗之事，能證明其真實者不罰，係針對
    言論內容與事實相符之保障，並藉以限定刑罰權之範圍，非
    謂指摘或傳述誹謗事項之行為，必須自行證明其言論內容確
    屬真實，始能免於刑責。惟行為雖不能證明言論為真實，但
    依其提出證據資料，認為行為人有相當理由確信其為真實者
    ，即不能以誹謗罪之刑責相繩。且基於權衡公共利益與個人
    名譽、經濟信用保障，避免人民因恐於統治者施以刑罰箝制
    ，或動輒以私權保護為由，極度限縮人民言論自由基本權利
    之保障，行為人是否構成刑法上誹謗罪，必合於誹謗罪之構
    成要件，且有「積極證據」足徵係出於「惡意」傳述、指摘
    ，始得以該罪相繩。倘基於善意，為自辯及保護合法利益，
    與多數人之公共利益有關，而發表言論、文字者，即不得以
    刑責相繩。末按刑法第210 條之偽造私文書罪，以無制作權
    人而捏造他人名義制作該文書為構成要件，如行為人對於此
    種文書本有制作權，縱令其制作之內容虛偽，且涉及他人之
    權利，除合於同法第215 條之規定，應依該條處罰外，尚難
    論以首開法條之罪（最高法院31年上字第2124號判例參照）
    。是此處所謂「有無制作權」，係以是否自己制作或經本人
    授權而以其名義制作相關文書以為斷，與該文書之內容真實
    與否無涉。
八、經查：
  (一)聲請人是否有「無照經營卡拉OK」、「酒客擾民」、「屋前
    置放大型鐵櫃、冷氣主機佔據消防通道」、「妨害衛生」等
    之事實，應就卷內資料所存具體事證加以認定，而據96年9
    月6 日及96年10月1 日，256 號8 樓之現場照片（見臺北地
    檢署97年度偵字第16824 號卷，第65頁）所示，屋前確有大
    型鐵櫃及推車等雜物，顯見永春大樓管委會於96年10月24日
    第1屆 第1 次委員會會議紀錄所載事項，應非無據。聲請人
    以未接獲管委會之通知，即空口指稱並無前開事實，其均為
    被告丙○○所捏造云云，洵非有理。
  (二)再者，聲請人雖持同大樓254 號8 樓住戶何碧玉出具之證明
    書，表示其並無於256 號8 樓裝潢及經營卡拉OK等情，及聲
    請人以臺北市建築管理處96年11月13日李秋林答覆內容，用
    以說明256 號8 樓現場僅有一般簡易住宅之簡易家庭影音設
    備，未有疑似視聽歌唱業經營態樣及裝修或明顯市招等情，
    參以被告丙○○提出之住戶反應事項簿冊多記載有住戶反應
    240 號唱卡拉OK等紀錄，並無提到聲請人之256 號8 樓有無
    照經營卡拉OK或酒客擾民等紀錄，顯示被告丙○○於管委會
    或區分所有權人會議指聲請人無照經營卡拉OK均屬捏造之事
    實云云。惟查，永春大樓管委會於96年10月24日第1 屆第1
    次委員會議之會議紀錄，載明聲請人有於256 號8 樓經營卡
    拉OK（見97年度偵字第16824 號卷第59頁），並於同年11月
    26日由管委會發函臺北市政府警察局信義分局（見臺北地檢
    署97年度偵字第16824 號卷，第64頁），陳明原舉報臺北市
    信義區○○路256 號8 樓無照經營卡拉OK已轉移至同路240
    號8 樓，復參以臺北市永春大樓97年5 月30日第1 屆區分所
    有權人會議紀錄中載明：「…240 號8 樓無照經營卡拉OK，
    管委會屢次住戶反應，通報警察制止無效…」（見97年度偵
    字第16824 號卷第91頁），顯見自96年10月24日後，縱然於
    256 號8 樓並無卡拉OK滋擾情事，然聲請人卻轉移至240 號
    8 樓持續喧囂擾鄰，聲請人所舉之臺北市建築管理處前開答
    覆內容，僅可證明96年11月13日時，256 號8 樓並無經營卡
    拉OK之情事，非據此即可認定被告指聲請人無照經營卡拉OK
    等情均屬捏造，進而犯有誹謗罪之犯罪事實。聲請人上述指
    摘，殊難採信。
  (三)聲請人指被告丙○○歪曲事實於管委會指聲請人辱罵陳阿美
    ，使不知情之管委會做成會議紀錄，張貼於公告欄，損害聲
    請人名譽云云。此部分業據臺灣高等法院檢察署98年度上聲
    議字第3633號處分書理由欄四，（a)指出：此部分依證人即
    永春大樓住戶陳阿美證稱：伊與聲請人之友人謝寶琴發生糾
    紛及肢體衝突，並將此事告知被告丙○○，並表達管委會能
    否出面調解之意等語，足徵97年5 月14日決議內容中所載之
    事，尚非被告丙○○、邵黎明所自行虛構。而被告丙○○、
    邵黎明既為管委會之總幹事及主任委員，渠等於管委會中提
    會討論社區住戶之糾紛，復於全體委員討論後，將議決事項
    作成紀錄並張貼公告，亦屬其職責所在，尚難認被告丙○○
    、邵黎明主觀上有何加重誹謗之故意。是高等法院檢察署已
    就該部分為審酌並詳加指駁，聲請人再持相同內容為聲請交
    付審判之理由，委不可採。
  (四)另臺北市政府環境保護局於96年10月29日所開環境清潔維護
    改善通知單，乃是依據廢棄物清理法第27條規定，通知「清
    除堆置於騎樓、門前、走廊、人行道、防火巷、水溝上之雜
    亂物品，障礙物」，非如聲請人所謂通知清除整修裝潢後之
    建築廢棄物，稽查人員於前開通知單上請改善事項中應係勾
    選選項2 ，然聲請人誤認該通知單是請其清除裝潢後之建築
    物廢棄物，因裝潢後廢棄物之清除，所依據適用條文，實為
    廢棄物清理法第11條5 款之規定，而非依同法第27條之規定
    ，稽查人員已於前開通知單上適用法條欄位中勾選清楚，聲
    請人不察，反覆就256 號8 樓有無裝潢等情為爭執，致令臺
    灣臺北地方法院檢察署及臺灣高等法院檢察署誤載此部分於
    處分書中。
  (五)另查被告丙○○及邵黎明，於臺北市永春大樓召開第1屆第2
    次區分所有權人會議時，分別擔任管理委員會之總幹事及主
    任委員，而監察委員甲○○及委員丁○○，則分別擔任前開
    會議之點票人員及紀錄人員，被告丙○○、邵黎明既係在全
    體管委會及區分所有權人經過一定比例之決議後，始作成上
    揭會議紀錄並將之公告，就上揭會議紀錄，乃是由永春大樓
    管理委員會授權而以其名義制作之相關文書，被告丙○○等
    四人，對於會議紀錄本有制作權，依前開最高法院判例之見
    解，縱該會議紀錄其制作之內容有虛偽或錯誤，且涉及他人
    之權利，除合於同法第215 條之規定，應依該條處罰外，尚
    難以偽造文書之罪相繩，聲請人謂被告丙○○等4 人共同涉
    有為造文書罪嫌，實有違誤。
九、綜上所述，聲請人所指被告丙○○等四人共同涉有妨害名譽
    及偽造文書一節，俱乏積極事證可資證明，原不起訴處分書
    及駁回再議處分書中既已詳為調查說明，認無積極證據足資
    證明被告有何聲請人所指訴之犯行，因認被告犯罪嫌疑不足
    ，依刑事訴訟法第252條第10款之規定，原檢察官及臺灣高
    等法院檢察署檢察長分別予以不起訴處分及駁回再議之聲請
    ，於法並無違誤，本件聲請交付審判意旨非有理由，應予駁
    回。
十、應依刑事訴訟法第258 條之3 第2 項前段，裁定如主文。
中    華    民    國    98    年    7     月    22    日
                   刑事第十九庭審判長法  官   施添寶
                                     法  官   吳俊龍
                                     法  官   紀文惠
上正本證明與原本無異。
本裁定不得抗告。
                                     書記官   游曉婷
中    華    民    國    98    年    7     月    22    日


司法院資訊處製作；財團法人民間司法改革基金會備份。
